臺灣高等法院臺中分院刑事判決　　　　 　 民國九十三年重上更(二)字第一○三號
　　上　訴　人
　　即　被　告　乙○○
右上訴人因常業重利案件，不服臺灣南投地方法院中華民國八十六年七月十日第一審
判決（民國八十六年度訴字第一二五號，起訴案號：臺灣南投地方法院檢察署八十五
年度偵字第四五七七、四五七八、四九四七號），提起上訴，判決後，經最高法院第
二次發回更審，本院判決如左：
    主      文
原判決關於乙○○常業重利部分及執行刑，均撤銷。
乙○○常業重利，處有期徒刑陸月，如易科罰金以佰元折算壹日。
扣案印有「工商融資．林先生」字樣之名片陸拾貳張，均沒收。
    事      實
一、乙○○自民國（下同）八十一年十二月間起，基於常業重利之犯意，在南投縣南
    投市○○路五一六巷一二號三樓之住處，以「林先生」之名義經營地下錢莊，乘
    他人因急迫而急需資金使用之際，將現金陸續貸放給因急迫需錢週轉，而直接或
    經朋友轉介而向其借貸之庚○○、未○○、子○○、酉○○、丁○○、廖標慧、
    丙○○、壬○○、甲○○、寅○○、申○○、己○○、天○○、卯○○、亥○○
    、巳○○、戊○○、辰○○、午○○、丑○○、癸○○、辛○○○、李國山等人
    。至於利息方面，每貸借新台幣（下同）十萬元每月收取二千四百元（即年息為
    百分之二八．八）、三千元（即年息為百分之三十六）、至三萬元（即年息為百
    分之三百六十）不等之利息，並需於借貸之時，先預扣一期（十天或一個月）之
    利息。乙○○即恃以維生，以之為常業。其間，有地○○因向南投縣之「萬家村
    建設股份有限公司」買斷該公司在南投縣中寮鄉○○○段土地上面所興建之房屋
    轉售，但轉售與收款情形不佳，地○○亟需現金週轉因而陷於急迫，乃自八十二
    年三月間起，陸續簽發支票，向乙○○借貸，每次借貸之金額為五十萬元或一百
    萬元不等，利息為年利率三十六％，並於借貸時預扣利息，借期為十天，支票屆
    期，再由地○○簽發支票告貸入款，供乙○○兌領，至八十三年八月間止。嗣於
    八十五年十月十五日晚上十一時三十分許，乙○○始在南投縣南投市○○路五一
    六巷十二號三樓之住處為警查獲，並扣得乙○○所有並供犯罪使用印有「工商融
    資．林先生」字樣之名片六十二張，以及扣得乙○○所有之支票（本票二份）、
    支票簿存根一份、債務單四張、銀行查詢表登錄單三張、土地所有權狀一份、存
    摺二本、票據代收摺一本、切結書二張、桌曆一本、金融卡一張、切結書及本票
    三十四袋、商業本票簿二本、送金簿三本、存款簿五本等物品。
二、案經南投縣警察局移請臺灣南投地方法院檢察署檢察官偵查起訴。
    理      由
一、訊據本案上訴人即被告乙○○（以下簡稱為被告）矢口否認伊有前開常業重利之
    犯行，並辯稱：伊自八十年間起，即與朋友多人合夥開設百貨公司、餐廳及ＫＴ
    Ｖ等事業，雖因生意往來而與朋友之間有金錢借貸，並因關係疏淺而計算利息高
    低（亦有未計算利息者），但並無重利情事，伊亦並未恃此利息收入維生，另地
    ○○經過原審及鈞院多次傳訊，無論就借貸經過或金額利息計算方式，前後所述
    均非一致，其證詞殊非可採，尤其如依照地○○自述之投資經過觀之，其應為商
    場經驗老手，顯無可能因為急迫、輕率或無經驗而為借貸，兼以其在原審法院訊
    問時，亦述稱並非因為週轉不靈而借貸，且其跳票時間亦為八十四年六月二十三
    日，凡此均可證明其於借貸之時，並非因為急迫而借貸，另地○○就利息之指述
    ，無論在利息之預扣或利率方面，均非真實，伊確無常業重利之犯行，應不為罪
    等情。
二、然查：
（一）本案被告於警訊時，除坦承警方於八十五年十月十五日晚上在其前開住處所查
      獲之扣押物，係其自八十二年間起，向人調借現金之後，轉借他人賺取利息及
      借高利給他人之相關證物之外，更坦承其自八十二年間起，就開始經營地下錢
      莊，每借十萬元，每月收取三千元之利息（一年之利息為三萬六千元），且有
      自八十二年年初，就借給地○○二千三百五十萬元（但供稱利息為十萬元每月
      利息三千元，見警訊卷一一三、一一四頁）等情無誤。嗣在檢察官訊問時，被
      告除再坦承警訊供詞係屬實在之外，並再供承：借錢先扣一個月利息，十萬元
      每月利息三千（年息百分之三六），預扣一個月，給九萬七千元，票主有些是
      朋友，有些是別人介紹來的（八十五年度偵字第四五七七號偵查卷宗第六五頁
      ）之情無訛。另被告之弟林進中於檢察官訊問時，亦明確指證：被告確有經營
      地下錢莊，且已經營二、三年等語（見同上偵卷六九頁）。若無上情，被告以
      及其弟林進中豈會為上開供述？況被告經警查扣之證物中，其中之桌曆（八十
      三年份）亦確遍載金錢借貸之情形（記載借款人姓名簡稱、及借貸金額），且
      一頁七日均有記載者，亦比比皆是，此有上開桌曆扣案可稽。另被告在其所有
      之名片上面印上「工商融資」之文字，並印上「林先生」之代號（及行動電話
      號碼）而不敢印上其真正姓名，此亦有經警查扣之被告上開名片扣案足佐。若
      非經營地下錢莊，何需印製上開名片，且心虛隱匿其真名？再參酌扣案之債務
      單、銀行查詢表登錄單、切結書、本票、送金簿等物，經核亦確係經營地下錢
      莊常用之物。其中，縱置僅簽發本票者於不論，但其中由子○○、酉○○、丁○○、廖標慧、丙○○、壬○○、甲○○、寅○○、申○○、己○○、天○○
      、卯○○、未○○、庚○○、亥○○、巳○○、戊○○、辰○○、午○○、丑
      ○○、癸○○、辛○○○等人所簽立之扣案切結書中，已明確載明：「立切結
      書人因生意週轉須要持本人支票及客票連同商業本票向（林）先生貼現，月息
      以每萬元二百四十元計（即年息為百分之二八．八），貼現金額以票據面額計
      ，憑票無條件擔任兌付，如無法兌付願負刑法詐欺行為及民事法律責任，恐空
      口無憑，特立此切結書」等文字。依其文義與借款人所簽發之本票相互印證，
      再參酌庚○○之切結書係於八十一年十二月十六日書立，未○○之切結書則在
      八十一年十二月三十日書立（其他之切結書部分未書寫日期，部分則在八十二
      年間書立）有各該切結書連同借款人所簽發之本票扣案在卷可稽各情，顯見被
      告最遲自八十一年十二月間起，即有在其上開住所，以「林先生」之名義經營
      地下錢莊，陸續貸錢給庚○○、未○○、子○○、酉○○、丁○○、廖標慧、
      丙○○、壬○○、甲○○、寅○○、申○○、己○○、天○○、卯○○、亥○○、巳○○、戊○○、辰○○、午○○、丑○○、癸○○、辛○○○等人，並
      向其等收取年息百分之二八．八之利息，此後於八十三至八十五年間，除後述
      之地○○部分外，則陸續提高利息至年息百分之三十六，且均預扣一期之利息
      ，其情甚明。被告嗣雖改稱扣案之上開證物，部分係張隆偉所有，惟上開證物
      均為債權憑證，張隆偉豈會放在被告住處？況此除與被告之警訊所供有所不符
      之外，被告亦坦承不知張隆偉之去向，無法查報其地址以供本院傳訊（見本院
      前審卷宗第一八六頁）。被告此部分所辯殊難採信。另本院依據扣案之本票，
所傳訊到庭之證人陳證光、己○○、午○○、申○○、寅○○等人，雖均結證
      ，未曾向被告告貨。惟本票及切結書係自己所簽發，當時並簽支票，待清償後
      索回支票，然被告於偵查中已供明，有些人是朋友介紹來的（見八十五年偵字
      第四五七七號卷第六十五頁）。故上開諸證人顯然是經朋友之手向被告告貸，
      且本票及切結書既尚留被告處，足認該票款係被告所出借。又上列證人與地○○，及證人李國山於本院及本院更一審均分別結證或為週轉，或為兌現票款，
      或為交割股票款才行告貸，本院前審證人藍銘炎亦結證，其友卯○○係因週轉
      不靈才向其借取本票向被告告貸。故本案借款人顯係因急迫而向被告借貸，亦
      堪認定。
（二）另證人地○○因向南投縣之「萬家村建設股份有限公司」買斷該公司在南投縣
      中寮鄉○○○段土地上面所興建之房屋轉售，但轉售與收款情形不佳，地○○
      亟需現金週轉因而陷於急迫，乃自八十二年三月間起，陸續簽發支票向被告借
      貸之事實，業據被告及地○○供明在卷。地○○雖於本院供稱，其每借貸之金
      額為五十萬元或一百萬元不等，利息以十天為一期，每一百萬元，一期收取十
      萬元之利息（即年息為百分之三百六十），亦於借貸之時預扣利息云云。然地
      ○○係一生意人，應有精打細算之本質，不可能長期讓被告如此重利盤剝。何
      況，其均十天之後，再簽發支票向被告調現軋入支票戶頭，以供被告兌領上期
      所簽發之支票，若其確以上開方式支付利息，則第一次十天借一百萬元，僅剩
      九十萬元，第二次僅剩八十萬元，不及三個月又十日，一百萬元之借款，必因
      支付利息而化為烏有，其嗣後又有何資力向被告調現，而能延續至八十三年八
      月，故地○○所言不免誇大不實而有違常情。何況，缺錢者固大有人在，然富
      有者亦不少，當時公民營行庫、合作社、農會信用部到處林立，告貸尚非不難
      之事，地○○應無非向被告告貸不可之情境。又一般地下錢莊，其利率均屬一
      致，不致因人而異，可能因大額借款而減其利率，被告借予上開諸證人金額
      均在十萬元以下，其利率，均不高於年利率百分之三十六，豈有對地○○借款
      高達五十、一百萬元者索取高達百分之三百六十之理，故應認被告所供之年利
      率百分之三十六，較為可採。
三、查民國八十二年前，政府已大量開放民營銀行設立，由於競爭之故，利率年年下
    降，是年銀行利率已降至年利率百分之六、七，然被告向上開借款人收取百分
    之二八．八至三十六不等之利息，並予預扣，顯與原本顯不相當。再稽之被告經
    營地下錢莊歷時二、三年，且印名片廣為招徠，被告當係恃此維生，以之為業。
    其雖辯稱另有他業，非以此為業，然人之業務可有多種，初不因其另從事他業，
    即認其不成立本件常業罪。故被告否認有上開犯行，要屬飾卸之詞，殊不足採。
    其常業重利之事證，已臻明確，犯行堪資認定。
四、本件公訴人之公訴意旨雖指訴被告係自八十年間起，即在上址經營地下錢莊，並
    以刊登報紙廣告借貸款項之方式，以每十日為一期、每一百萬元本金收取十萬元
    利息之重利，將資金借予林素真、朱聰榮、簡明雄、許家榮、徐傑章、游雅富、
    張揚明、張隆偉等人以謀取不法之利益，並以之為常業云云。惟本案依據切結書
    之日期，僅能證明被告有自八十一年十二月間起，為前開常業重利之行為。且經
    原審法院傳訊證人林素真、張揚明等人到庭，渠等均僅證稱與被告之間，是朋友
    間互相借貸，被告乙○○並無收取高利之情形。證人張揚明於本院前審亦為相同
    之陳述。至於其他證人朱聰榮、簡明雄、許家榮、徐傑章、游雅富等人，經查或
    無住所資料，或按址查無其人，無法證明被告有公訴人此部分所指訴之重利犯行
    。亦無法單憑扣案之證物為上開認定。公訴人此部分之指訴，尚屬犯罪不能證明
    。惟因公訴人認此部分與被告上開論罪科刑部分，僅構成常業重利一罪，爰不就
    此另為被告無罪之諭知。
五、核被告上開所為，係犯刑法第三百四十五條之常業重利罪。原審判決就被告前開
    所犯予以論罪科刑，固非無見，惟原審判決誤認被告自八十年間起，即開始本案
    犯行，且認定被告均以年息百分之三百六十之高利貸款予他人，尚有未合。是本
    案被告上訴否認此部分之犯罪，其上訴雖無理由，但原審判決就此部分既有上開
    可議之處，即屬無可維持，自應由本院將原審關於此部分之判決及被告應執行刑
    部分，均予撤銷改判。爰審酌被告尚無前科，且其所取重利尚非甚高，犯罪所生
    之損害不大等一切情狀，從寬量處有期徒刑六月，如易科罰金，以三百元折算一
    日。又扣案之上開扣押物中，與被告常業重利有關部分，其中印有「工商融資．
    林先生」字樣之名片六十二張，係被告所有供犯罪使用之物，應依刑法第三十八
    條第一項第二款之規定宣告沒收。至於其他如原審宣告沒收之支票簿存根、債務
    單、銀行查詢表登錄單、存摺、票據代收摺、切結書、桌曆、金融卡號、商業本
    票簿、送金簿、存款簿等扣押物，雖可為本案被告犯罪之佐證，部分亦為被告犯
    罪使用或犯罪之後所收取。惟本案被告雖有重利犯行，但僅就收取重利部分犯法
    ，如將上開扣押物均予沒收，將使被告合法債權部分，亦失所憑證。審酌上情，
    本院爰不為沒收之諭知。
據上論斷，應依刑事訴訟法第三百六十九條第一項前段、第三百六十四條、第二百九
十九條第一項前段，刑法第三百四十五條，第四十一條第一項前段，第三十八條第一
項第二款，罰金罰鍰提高標準條例第一條前段、第二條，判決如主文。
本案經檢察官戌○○到庭執行職務。
中     華     民     國     九十三     年     十一     月      四       日
                                   臺灣高等法院臺中分院刑事第一庭
                                   　　　審判長法  官　陳　紀　綱
                                   　　　　　　法　官　陳　登　源
                                   　　　　　　法　官  黃  日  隆
右正本證明與原本無異。
如不服本判決應於收受送達後十日內向本院提出上訴書狀，其未敘述上訴之理由者並
得於提起上訴後十日內向本院補提理由書（均須按他造當事人之人數附繕本）。
                                               書記官  陳  三  軫
中     華     民     國     九十三     年     十一     月      五       日
                                                              　　　　　Ｆ
